臺灣高等法院民事判決　　　　95年度上更(一)字第50號
上　訴　人　乙○○
訴訟代理人　吳發隆律師
　　　　　　鄭夙芬律師
被　上訴人　甲○○
上列當事人間請求損害賠償事件，上訴人對於中華民國92年11月
28 日臺灣臺北地方法院92年度訴字第3711號第一審判決提起上
訴，經判決後，由最高法院發回更審，本院於96年5月15日言詞
辯論終結，判決如下：
    主      文
原判決廢棄。
被上訴人在第一審之訴及假執行之聲請均駁回。
第一、二審及發回前第三審訴訟費用由被上訴人負擔。
    事實及理由
一、本件上訴人聲明求為判決：(一)原判決廢棄。(二)被上訴人在第
    一審之訴及假執行之聲請均駁回。
    被上訴人聲明求為判決：上訴駁回。
二、被上訴人起訴主張：上訴人於民國 (下同)89 年6月27日與
    伊及崇佑建設股份有限公司 (下稱崇佑公司)簽訂不動產買
    賣契約書 (下稱系爭買賣契約書)，向崇佑公司購買其所有
    門牌號為台中市○○路31、33、35、37號店面4間及33號底
    層之1、之2地下室房屋2間暨坐落土地；及向伊購買門牌號
    為台中市○○路33號8樓之3房屋1間暨坐落土地 (下稱系爭
    房地)。嗣雙方因清償債務方式發生爭議，乃於89年12月30
    日另就買賣價金及其餘債權債務之清償方式達成協議，並簽
    訂和解契約書 (下稱系爭和解契約書)。依系爭和解契約書
    第3條約定，系爭房地之銀行貸款本息自90年1月27日起，均
    由上訴人負責繳付，惟上訴人自91年2月27日起即未依約履
    行，經伊催告履約，上訴人均置之不理，嗣貸款銀行荷商荷
    蘭銀行股份有限公司（下稱荷蘭銀行）向台灣台中地方法院
    (下稱台中地院)聲請強制執行系爭房地 (91年度執字第
    17845號)，並獲分配算至92年4 月15日止之利息與違約金，
    伊尚積欠荷蘭銀行貸款金額新台幣（下同）583萬5,416元未
    清償。因上訴人不依約履行，致系爭房地遭貸款銀行拍賣，
    此乃因可歸責於上訴人之事由，致伊給付不能，茲依民法第
    229條、第254條規定，以起訴狀繕本之送達，催告上訴人於
    7日內，依約向荷蘭銀行清償上開貸款金額及按年息7.77%計
    算之利息暨按年息1.554%計算之違約金，上訴人如仍未依限
    清償，則併以該書狀為解除系爭房地買賣契約之意思表示，
    且依民法第260條、第231條規定，伊亦得請求上訴人賠償損
    害等情，爰本於債務不履行之法律關係，求為命上訴人給付
    583萬5,416元及自92年4月16 日起至清償日止，按年息
    9.324%計算利息（即以年息7.77% 之利息與1.554 %之違約
    金合計）之判決 (另崇佑公司在原審所提起備位之訴部分，
    嗣崇佑公司已經由上訴人同意撤回起訴而不再繫屬─見本院
    上更(一)字卷187頁)。
    上訴人則以：兩造簽訂系爭和解契約書後，伊僅需給付被上
    訴人568萬元，伊已陸續支付被上訴人712萬3,825 元，已溢
    付187萬2,325元，並為被上訴人代償其對訴外人賴美英之票
    款債務42萬8,500元，惟被上訴人竟擅自挪供他用，拒不依
    約持以清償系爭房地之銀行貸款本息，且因被上訴人另積欠
    訴外人台新國際商業銀行股份有限公司 (下稱台新銀行)信
    用卡債務30餘萬元，致系爭房地遭該銀行聲請台中地院於91
    年3月14日予以查封，而無法辦理所有權移轉登記予伊，此
    係屬因可歸責於被上訴人之事由，伊自得依民法第264條規
    定，主張同時履行抗辯而拒絕給付，是伊並無違約情事，被
    上訴人解除系爭買賣契約並不生效力等語，資為抗辯。
三、經查被上訴人主張兩造於89年6月27日就系爭房地簽訂系爭
    買賣契約書，復於89年12月30日簽訂系爭和解契約書，上訴
    人依約應自90年1月27日起，向荷蘭銀行繳付系爭房地貸款
    本息，嗣上訴人自91年2月27日起即未繼續繳交貸款本息，
    致荷蘭銀行向台中地院聲請強制執行拍賣系爭房地得款，並
    獲分配算至92年4月15日止之利息與違約金，伊尚積欠荷蘭
    銀行貸款金額583萬5,416元未清償之事實，業據其提出系爭
    買賣契約書、系爭和解契約書、台中地院民事執行處92年6
    月17日通知暨強制執行金額計算書分配表為證 (見外放資料
    原證一、二、四)，且為上訴人所不爭執，固堪信為真實。
四、被上訴人另主張系爭房地係因上訴人未依約向荷蘭銀行繳交
    貸款本息，致遭荷蘭銀行聲請台中地院強制執行予以拍賣，
    伊自得解除契約，並請求上訴人賠償損害云云。惟為上訴人
    所否認，並以前揭情詞置辯；且查：
(一)、依系爭和解契約書第1條約定：「雙方同意乙方 (指上訴人)
    應給付甲方 (指被上訴人及崇佑公司)新台幣伍佰陸拾捌萬
    元，乙方於本契約書簽立之同時一次簽發如附件所示支票伍
    紙交付甲方收執以代前述金額之給付，不另立據」，及第3
    條約定：「系爭不動產買賣契約標的物八樓部分 (指系爭房
    地)，自即日儘速辦理產權移轉登記手續，該八樓銀行貸款
    本息自九十年元月二十七日起均由乙方負責繳付」，足見上
    訴人依系爭和解契約書第1條所應給付予被上訴人之568萬元
    ，並不包含系爭和解契約書第3條所約定之系爭房地銀行貸
    款本息。
(二)、上訴人抗辯伊已陸續支付被上訴人如附表編號1至18所示各
    筆款項共計712萬3,705元 (上訴人誤算為712萬3,825元)等
    語，並提出中國國際商業銀行國內匯款申請書及華南商業銀
    行匯款回條聯為證 (見外放資料被證一1至18頁)；而被上訴
    人則予以否認，並主張其中部分款項與系爭和解契約無涉等
    語。茲就附表所示各筆款項是否為上訴人為履行系爭和解契
    約書第1條、第3條之約定而給付，分述如下：
  1.附表編號1至10所示部分：被上訴人自認除附表編號2所示之
    款項外，其餘9筆款項均由上訴人依系爭和解契約書第3條之
    約定，直接匯至荷蘭銀行松山分行帳戶，代繳系爭房地之銀
    行貸款本息 (見本院卷18頁)，應屬真實。而附表編號2所示
    款項8萬8,452元，雖係由上訴人匯至被上訴人台中市第五信
    用合作社信儲蓄部帳戶，惟被上訴人於當天即委由他人將該
    筆款項之其中8萬4,560元轉匯至上開荷蘭銀行松山分行帳戶
    內，亦為被上訴人所自認，並提出匯款單據為證 (見本院上
    更(一)字卷117、133、134)，則依上開匯款之金額及時間觀之
    ，亦足認附表編號2所示款項，確為上訴人為繳交系爭房地
    之荷蘭銀行貸款本息之目的而匯付。是上訴人為履行系爭和
    解契約書第3條之約定，已自90年5月28日起至91年2月26 日
    止，按月繳交如附表編號1至10斤示款項共計83萬72元 ( 計
    算式為：8萬4,650元＋8萬8,452元＋8萬4,600元＋8萬4,260
    元＋8萬4,650元＋8萬4,600元＋8萬元＋7萬9,560元＋7萬
    9,800元＋7萬9,500元＝83萬72元)，以供清償系爭房地之荷
    蘭銀行貸款本息之用。
  2.附表編號11、13所示部分：依系爭和解契約書第1條約定，
    上訴人應給付被上訴人及崇佑公司568萬元，其給付方式為
    由上訴人一次簽發發票日分別為90年3月20日、90年4月20日
    及90年5月20日之面額均為60萬元之支票3紙；發票日為90年
    6 月20日及90年8月20日之面額分別為88萬元及300萬元之支
    票2紙交付被上訴人 (見本院上字卷62、63頁)，其中90年3
    月20日、90年4月20日之支票2紙共計120萬元均已兌付，惟
    不包含在附表所示各筆匯款金額內，至90年5月20日及90年6
    月20日之支票2紙共計148萬元 (60萬元＋88萬元)，則為附
    表編號11、13所示2筆匯款，已為被上訴人所自認 (見本院
    上更(一)字卷46頁背面、74頁)，是此2筆匯款共計148萬元，
    應係上訴人為履行系爭和解契約書第1條之約定所交付之款
    項。
  3.附表編號12、14所示部分：依系爭和解契約書第1條之約定
    ，上訴人應另簽發發票日為90年8月20日、面額為300萬元之
    支票1紙交付被上訴人，已如上述。惟被上訴人自認伊於上
    開支票之發票日屆至前，因急需用款，曾於90年6月6日簽發
    發票日為90年7月5日之同額支票1紙，向上訴人借款100萬元
    ，並由上訴人預扣7萬元利息後，於同日匯付如附表編號12
    所示款項93萬元予伊；又於90年7月初再向上訴人借款200
    萬元，而由上訴人於90年7月2日匯款200萬元予伊 (含如附
    表編號14所示款項150萬元)，伊則另簽發發票日為90年8 月
    20日，面額為50萬元之支票6紙交付上訴人，並換回上開尚
    未兌付之100萬元支票，而上開伊向上訴人之借款共計300萬
    元，則與上訴人依系爭和解契約書所簽發之300萬元支票債
    務相抵銷等情 (見本院上更(一)字卷116、128頁)，經核與上
    訴人所抗辯伊所簽發上開300萬元支票債務之抵銷過程相符
    (見本院上更(一)字卷34至36頁)，足見附表編號12、14所示2
    筆匯款共計243萬元 (93萬元＋150萬元)，亦係上訴人為履
    行系爭和解契約書第1條之約定所交付之款項。
  4.附表編號15所示部分：該筆匯款187萬元，乃被上訴人於90
    年5月31日簽發面額各為50萬元之支票4紙向上訴人借款200
    萬元，經扣除13萬元利息後，由上訴人所匯付，而上開4紙
    支票則由上訴人於90年6月1日背書後，交付訴外人王薇婷，
    並於90年7月2日在訴外人王薇婷華南銀行南京東路分行之帳
    戶內兌付等情，已據被上訴人提出且為上訴人所不否認為真
    正之支票及交易明細表為證 (見外放資料原證五、附件一)
    ，而上訴人既始終不能提出反證，以資證明上開已兌付之4
    紙50萬元支票另有其他之原因關係存在，自應認被上訴人所
    為此部分之主張為真實，是上開匯款應與系爭和解契約書之
    約定無涉。
  5.附表編號16至18所示部分：附表編號16、17所示2筆匯款41
    萬6,670元及3萬1,563元，其受款人分別記載為高林實業股
    份有限公司及金龍粉絲股份有限公司，而上訴人復不能證明
    此2筆匯款與被上訴人或崇佑公司有何關聯，是上開2筆匯款
    ，自不能認為係上訴人履行系爭和解契約所給付之款項；又
    附表編號18所示匯款6萬5,400元，被上訴人主張係上訴人向
    伊所任職之中農粉絲廠進貨之貨款等語，業據其提出出貨單
    為證 (見本院上更(一)字卷40頁證物袋內)，經核該筆款項之
    匯款日期為90年7月31日，與附表編號3所示匯款8萬4,600元
    之匯款日期90年7月27日相近，而兩造均不爭執附表編號3所
    示匯款即為上訴人依系爭和解契約書第3條所繳交之荷蘭銀
    行貸款本息，兩相勾稽，足認附表編號18所示款項，亦非上
    訴人為履行系爭和解契約而匯付。
  6.依上所述，附表編號1至18所示各筆匯款，僅其中附表編號1
    至14所示款項共計474萬72元 (計算式為：83萬72元＋元＋
    150 萬元)，為上訴人為履行系爭和解契約書第1條及第3條
    之約定所為之給付。是上訴人並無溢付款項之情形。
(三)、上訴人依系爭和解契約書第1條約定所應給付之568萬元，係
    由上訴人簽發上開面額各60萬元之支票3紙、面額88萬元及
    300萬元之支票各1紙交付被上訴人。除其中面額300萬元之
    支票，係與被上訴人嗣後向上訴人借款300萬元之債務抵銷
    外，其餘268萬元，均已經上訴人清償，已如上述，足見上
    訴人就系爭和解契約書第1條所約定之義務，已履行完畢。
    又上訴人依系爭和解契約書第3條約定所應繳付之系爭房屋
    之荷蘭銀行貸款本息部分，上訴人則提出如附表編號1至10
    所示匯款單據為證，證明其自90年5月28日起至91年2月26
    日止，均已按月繳付，亦如上述，復經核上訴人之上開繳付
    期間，雖與系爭和解契約書第3條所約定應自90年1月27日起
    繳付不符，惟經參酌被上訴人既自認系爭房地由伊使用至90
    年1月底，且荷蘭銀行貸款部分另有滯納金待繳，故曾應上
    訴人之請求，代上訴人負擔2個月之荷蘭銀行貸款本息，並
    提出其於90年3月12日及90年3月30日分別匯款8萬4,600元、
    8 萬8,052元之單據為證 (見本院上更(一)字卷117、132、133
    頁)，且依被上訴人所提出，其於91年4月25日委任律師致上
    訴人之存證信函記載：「唯查台端 (指上訴人).... 自91
    年2月27日起即不再繳納前揭貸款本息」 (見外放資料原證
    三)，亦指明上訴人係自91年2月27日以後始未依約繳付系爭
    房地之荷蘭銀行貸款本息，是綜合上情以觀，應認上訴人於
    91年2月27日以前，均已依系爭和解契約書第3條之約定履行
    義務。至上訴人聲請訊問證人賴美英，以證明其曾代被上訴
    人清償票款債務42萬8,500元之事實，經核與本件待證事項
    無涉，自無訊問之必要。附此敘明。
(四)、依系爭和解契約書第3條約定：「系爭不動產買賣契約標的
    物八樓部分 (指系爭房地)，自即日儘速辦理產權移轉登記
    手續，該八樓銀行貸款本息自九十年元月二十七日起均由乙
    方 (指上訴人)負責繳付」，足見被上訴人將系爭房地辦理
    所有權移轉登記予上訴人之義務，與上訴人繳付系爭房地之
    荷蘭銀行貸款本息之義務間具有對待給付關係。惟被上訴人
    竟因積欠台新銀行信用卡債務30萬6,918元，而為台新銀行
    向台中地院聲請假扣押裁定後，進而向該院聲請就系爭房地
    予以強制執行，台中地院即於91年3月14日囑託台中市中山
    地政事務所就系爭房地辦理查封登記，其後荷蘭銀行及第一
    商業銀行股份有限公司南台中分行 (下稱第一銀行南台中分
    行)復以彼等對被上訴人有本金1,044萬3,959元及30萬2,419
    元之債權而聲請參與分配，嗣系爭房地經拍賣後，僅荷蘭銀
    行因其就系爭房地有抵押權存在，而優先受償573萬5,299元
    ( 含92年4月15日以前之利息及違約金)，其餘債權均未獲分
    配等情，有被上訴人所提出之台中地院囑託查封登記函 (見
    外放資料原證九)及荷蘭銀行函復本院更審前所提出之台中
    地院民事執行處強制執行金額計算書分配表可稽 (見本院上
    字卷99至102頁)，且荷蘭銀行聲請參與分配日期係在91年6
    月4日 (見外放台中地院91年度執字17845號強制執行卷宗影
    本)，顯見系爭房地於91年3月間為台中地院予以查封，全係
    因被上訴人另積欠台新銀行之債務未清償所致，與荷蘭銀行
    之貸款無涉。又上訴人於91年3月間發現系爭房地被查封後
    ，曾向被上訴人表示需俟系爭房地啟封後，始願意依約繼續
    繳付荷蘭銀行貸款本息之事實，已據證人丙○○在本院到場
    結證明確 (見本院上更(一)字卷156頁背面、157、159頁)，且
    經衡諸系爭房地既已於91年3月間經被上訴人之其他債權人
    即台新銀行聲請台中地院予以查封，則上訴人於知悉上情後
    ，要求被上訴人解決系爭房地之查封問題，否則不再繼續繳
    付系爭房地之荷蘭銀行貸款本息，亦無悖於常情，足見上訴
    人已依民法第264條之規定，對被上訴人主張同時履行抗辯
    權，是上訴人自91年3月間起，未再繼續繳付系爭房地之荷
    蘭銀行貸款本息，並無違約責任可言。況系爭房地於91年3
    月間經台中地院查封後，被上訴人迄至系爭房地被拍賣前，
    復始終未清償其對上開台新銀行及第一銀行南台中分行之欠
    款，足證被上訴人自91年3月間起，已不能依系爭和解契約
    書第3條之約定，履行將系爭房地所有權移轉登記予上訴人
    之義務 (最高法院88年度台上字第880號判決參照)，且此項
    給付不能之事由又係屬因可歸責於被上訴人之事由所致，是
    上訴人依民法第266條前段之規定，亦得免為對待給付。從
    而，被上訴人以上訴人自91年2月27日以後，即未再依約繳
    付系爭房地之荷蘭銀行貸款本息為由，所為上訴人違反系爭
    和解契約書第3條約定之主張，即無足取，是被上訴人進而
    據以主張解除系爭買賣契約並請求上訴人賠償其損害，自屬
    無據。
五、綜上所述，被上訴人本於債務不履行之法律關係，請求上訴
    人給付583萬5,416元及自92年4月16日起，至清償日止，按
    年息9.324%計算之利息，自屬不應准許。從而，原審所為上
    訴人敗訴之判決，自有未洽，上訴論旨指摘原判決不當，求
    予廢棄改判，為有理由。
六、至兩造其餘之攻擊或防禦方法及未經援用之證據，經本院斟
    酌後，認為均不足以影響本判決之結果，自無逐一詳予論駁
    之必要，併此敘明。
七、據上論結，本件上訴為有理由，依民事訴訟法第450條、第
    78條，判決如主文。
中　　華　　民　　國　　96　　年　　6　　月　　12  　日
                    民事第六庭
                        審判長法　官  林鄉誠
　　  　　　　　　　　　　　　法　官  楊豐卿
　　　  　　　　　　　　　　　法　官  許紋華
正本係照原本作成。
如不服本判決，應於收受送達後20日內向本院提出上訴書狀，其
未表明上訴理由者，應於提出上訴後20日內向本院補提理由書狀
（均須按他造當事人之人數附繕本）上訴時應提出委任律師或具
有律師資格之人之委任狀；委任有律師資格者，另應附具律師資
格證書及釋明委任人與受任人有民事訴訟法第466條之1第1項但
書或第2項（詳附註）所定關係之釋明文書影本。
中　　華　　民　　國　　96　　年　　6　　月　　13   　日
　　　　　　　　　　　　　　　書記官  潘大鵬
附註：
民事訴訟法第466條之1（第1項、第2項）：
對於第二審判決上訴，上訴人應委任律師為訴訟代理人。但上訴
人或其他法定代理人具有律師資格者，不在此限。
上訴人之配偶、三親等內之血親、二親等內之姻親，或上訴人為
法人、中央或地方機關時，其所屬專任人員具有律師資格並經法
院認為適當者，亦得為第三審訴訟代理人。
